---
title: "Der zentrale Grenzwertsatz"
format: html
---

Vorlesung "Datananalyse in der Biologie"

## Körpergrößen sind normalverteilt

Die Normalverteilung (*normal distribution*) findet sich in der Natur fast überall. Die Körpergröße erwachsener Menschen ist ein typisches Beispiel.

```{r}
suppressPackageStartupMessages( library(tidyverse) )

read_csv( "Downloads/nhanes.csv", show_col_types=FALSE ) -> nhanes

nhanes %>%
filter( gender == "male", age >=18, !is.na(height) ) -> nhanes_men

nhanes_men %>% 
ggplot( aes(x=height) ) + 
  geom_histogram( bins=50 )
```

Hier sind Mittelwert und Standardabweichung:

```{r}
nhanes_men %>% summarise( mean(height), sd(height) )
```

Durch diese beiden Parameter ist eine Normalverteilung eindeutig definiert.

Die FUntion`dnorm` berechnet die Wahrscheinlichkeitsdichte einer Normalverteilung mit
gegebenem Mittelwert und Standardabweichung. Was das genau bedeutet, wiederholen wir später noch mal. Hier ist erstmal eine Wertetabelle:

```{r}
tibble( x = 145:200 ) %>%
mutate( y = dnorm( x, mean=173.48, sd=7.676 ) ) -> men_norm

men_norm
```
Wir plotten nun diese Verteilung in unser Histogramm:

```{r}
nhanes_men %>% 
ggplot( aes(x=height) ) + 
  geom_histogram( aes(y=after_stat(density)), bins=30 ) +
  geom_line(aes(x=x,y=y), data=men_norm, col="magenta"  )
```

Anmerkungen zum Code:

- Normalerweise haben ggplot-Histogramme in der y-Achse die Anzahl der Werte für jedes Bin (jede Säule). Diesmal möchten wir die sog. Dichte (*density*), d.h., die y-Achse soll so skaliert werden, dass die Gesamt-Fläche des Histogramms sich zu 1 addiert. Deshalb die Spezial-Anweisung `y=after_stat(density)`.
- Bei geom_line sollen die Daten nicht der Tabelle entnommen werden, die wir via `%>%` in `ggplot` hinein geschoben haben, sondern aus einer anderen Tabelle, nämlich `men_norm` aus dem vorigen Chunk. So eine alternative Datentabelle kann man für ein geom mit `data=` angeben.

Interpretation des Plots:

- Die Wahrscheinlichkeitsdichte unserer Normalverteilung (mit demselben Mittelwert und derselben Standardabweichung wie die Werte im Histogramm) ist durch die Linie in Magenta gegeben.
- Da Wahrschienlichkeitsverteilungen stets zu 1 integrieren, mussten wir das Histogramm auch auf Fläche 1 normieren, um vergleichen zu können. Daher die Anweisung `y=after_stat(density)`.
- Wir sehen, dass das Histogramm der Kurve gut folgt.

--> Die Körpergröße ist also durch eine Normalverteilung gut beschrieben.

### Der zentrale Grenzwertsatz

Ein grundlegender Lehrsatz der mathematischen Statistik ist der **zentrale Grenzwertsatz** (*central limit theorem*):

Wenn mann eine große Anzahl voneinander unabhängiger Zufallsgrößen aufsummiert, so ist die Summe näherungsweise normalverteilt. Je mehr Werte man aufaddiert, desto näher kommt man der exakten Normalverteilung.

Der Satz gilt nur unter gewissen Voraussetzungen, insbesondere, dass die einzelnen Zufallsgrößen endliche Varianz haben, aber das ist fast immer der fall, daher ignorieren wir es.

### Würfel

Wir testen das an einem Beispiel:

Die Funktion `sample.int( m, 1 )` wählt eine zufällige Zahl zwischen 1 und m aus. Damit können wir einen Würfel simulieren:

```{r}
sample.int( 6, 1 )
```

Wir können auch drei Würfel simulieren:

```{r}
sample.int( 6, 3, replace=TRUE )
```

Das `replace=TRUE` ist erforderlich, da R sonst erzwingt, dass keine Zahl mehrfach vorkommt.

Wie oft kommt wohl jeder Würfel vor? Wir simulieren 3000 Würfe und zählen:

```{r}

```