---
title: "Übung RNA-Seq (mit Lösung)"
---

In dieser Hausaufgabe arbeiten wir mit den RNA-Seq-Daten zur Maus aus dem in der Vorlesungen besprochenen [Paper](https://doi.org/10.1038/s41586-019-1338-5) von Cardoso-Moreia et al. (2019).

[Hier](Downloads/evodevo_mouse_counts.tsv.gz) finden Sie eine Datei mit der Count-Matrix, die Sie mit `read_tsv` laden können.

```{r message=FALSE}
library( tidyverse ) 

read_tsv( "Downloads/evodevo_mouse_counts.tsv.gz" ) -> mouse_counts

# Linke obere Ecke der Matrix:
mouse_counts[1:5, 1:5]
```

*Anmerkung:* Falls die Tabellen in den folgenden Schritten zu groß für Ihren Computer werden, können Sie die Matrix mit folgendem Code etwas verkleinern:

```r
mouse_counts[, c( 1:56, 100:154, 206:262 ) ] -> mouse_counts 
```

Der folgende Code erzeugt aus den Probennamen (Spaltennamen der Count-Matrix) eine Tabelle mit allen 
Proben, indem er die Spaltennamen bei den Punkten aufteilt und auf drei neue Spalten verteilt. 

```{r}
tibble( sample = colnames(mouse_counts)[-1] ) %>%
separate( sample, c( "organ", "timepoint", "replicate" ), sep="_", remove=FALSE ) %>%
mutate( timepoint = fct_inorder(timepoint) ) -> sample_table

sample_table
```

Das Format für die Zeitpunkte der Probennahme ist wie folgt zu verstehen: `e13.5` bedeutet "embryonic day 13.5", d.h. 13.5 Tage nach Befruchtung der Eizelle und `P3` bedeutet: 3 Tage seit Geburt. Das `fct_inorder` stellt sicher, dass die Zeitpunkte später beim Plotten in derselben Reihenfolge angeordnet werden wie in den Spalten der Matrix.

### Schritt 1: Pivotieren 

Wandeln Sie die Count-Matrix in eine lange Tabelle um, mit einer Zeile pro Wert und Spalten "sample", "gene_id" und "count" für die Proben-Bezeichnung (Spaltenname in der Count-Matrix), Gen-ID und Read-Count.

#### Lösung

```{r}
mouse_counts %>%
pivot_longer(-gene_id, names_to="sample", values_to="count") 
```

### Schritt 2: Normalisieren

Berechnen Sie für jede Probe die Gesamtzahl der Reads, indem Sie nach Probe ("sample") gruppieren und dann summieren.
Teilen Sie die Readzahl für jedes Gen durch die Gesamzahl und multiplizieren Sie mit 1 Million. Nennen Sie die
Spalte mit diesen Werten "cpm", für "counts per million".

Tipp: Sie brauchen kein `summerize`. Verwenden Sie `group_by` und danach ein `mutate` mit `count / sum(count)`.

#### Lösung

```{r}
mouse_counts %>%
pivot_longer( -gene_id, names_to = "sample", values_to = "count" ) %>%
group_by( sample ) %>% 
mutate( cpm = count / sum(count) * 1e6 ) -> long_tbl

head(long_tbl)
```

### Schritt 3: Table-Joins

Ergänzen Sie dann die Spalten für Organ, Zeitpunkt und Replikat, indem Sie die Probentabelle per Table-Join anfügen.

[Hier](Downloads/Ensembl_102_GRCm38.p6_Gene_names.tsv) finden Sie eine Tabelle, die die Gen-IDs den Gen-Symbolen (Gen-Namen) zuordnet. Fügen Sie auch diese Tabelle hinzu.

*Anmerkung:* Sie können diese Tabelle auch selbst von Ensembl herunter laden. Wählen Sie auf
[Ensembl](ensembl.org) die Funktion "BioMart", dort die "Database" "Ensembl Genes", das "Dataset"
"Mouse Genes" und dann unter "Attributes" die benötigten Tabellenspalten: "Gene stable ID" und
"Gene name" (beide unter "Gene"). Klicken Sie dann auf "Result" und dort auf "Go", um die Datei
herunter zu laden.

#### Lösung

```{r message=FALSE}
long_tbl %>%
left_join( sample_table ) %>%
left_join( read_tsv( "Downloads/Ensembl_102_GRCm38.p6_Gene_names.tsv" ), by=c("gene_id"="Gene stable ID") ) -> long_tbl

head(long_tbl)
```

### Schritt 4: Plotten

Plotten für ein Gen die Expression (CPM-Werte, mit logarithmischer Achse) gegen die Zeitpunkte, 
facettiert nach Organ. Unten sehen Sie zum Beispiel der Plot für das Gen "Alb", das für das Protein Serum-Albumin
kodiert.

Versuchen Sie folgende Gene: 

- Alb
- Hbb-b1 und Hbb-bh3
- Mbp 
- Islr2
- Gpt

Schlagen Sie jeweils nach, was über die Gene bekannt ist.

#### Lösung:

```{r warning=FALSE, fig.height=10,fig.width=7}
gene <- "Alb"

long_tbl %>%
filter( `Gene name` == gene ) %>%
ggplot() +
  geom_point( aes( x=timepoint, y=cpm ), size=.3 ) +
  facet_wrap( ~ organ ) +
  scale_y_log10() +
  theme(axis.text.x = element_text(angle = 90, vjust = 0.5, hjust=1)) +
  ggtitle( gene )
```
