---
title: "Tidyverse ﾃ彙ersicht"
format: html
---

### Vorbemerkung

Diese ﾃ彙ersicht listet alle wichtigen Tidyverse-Verben mit je einem kurzen Beispiel. Sie bietet keine vollstﾃ､ndie Beschreibung der Verben. Hierzu schlagen Sie bitte in den ausfﾃｼhrlichen Skripten nach -- oder lesen Sie  [Kapitel 5](https://r4ds.hadley.nz/data-transform.html) des [R4DS-Buchs](https://r4ds.hadley.nz/).

Ebenso beschreibt diese ﾃ彙ersicht nur Funktionen, die Tidyverse-Verben sind (also die
"ﾃ､uﾃ歹ren" Funktionen in einer Tidyverse-Pipeline), nicht die inneren, um die eigentlichen Rechnungen (z.B. Mittelwerte usw.) auszufﾃｼhren. 

### Laden von Tidyverse

```{r}
suppressPackageStartupMessages(
  library( tidyverse ) )
```

### Pfeile

Fﾃｼr die Bedeutung der Pfeile, also, `<-`, `->` und `%>%` siehe einfﾃｼhrende Skripten.

### Tabelle erstellen: `tibble`

Mit `tibble` erstellt man eine Tabelle, indem man die Spalten mit Namen (Spalten-ﾃ彙erschrift) und 
Inhalt auflistet:

```{r}
tibble(
  number = 1:7,
  fruit = c( "apple", "pear", "apple", "cherry", "cherry", "pear", "pear" ),
  mass_in_gram = c( 153, 122, 177, 8, 9, 129, 133  )
) -> fruit_tbl

fruit_tbl
```

### Tabelle einlesen: `read.csv` u.a.

Mit `read.csv` liest man eine im CSV-Format ("comma-spearated values") als Textdatei
gespeicherte Tabelle ein:

```{r}
read.csv( "Downloads/nhanes.csv" ) -> nhanes

nhanes
```

### Tabelle ansehen: `view`

Wenn eine Tabelle zu lang oder zu breit ist, um in der Konsole vollstqndig angezeigt werden, kann
man sie mit `view` in einem eigenen RStudio-Panel mit Rollbalken betrachten:

```{r eval=FALSE}
view( nhanes )
```


### Spalten auswﾃ､hlen: `select`

Mit `select` wﾃ､hlt aus, welche Spalten man beibehalten mﾃｶchte. Die anderen qwerden verworfen:

```{r}
nhanes %>%
select( gender, age, height )
```

Man kann auch Spalten umbenennen, indem man die Spalte mit `neuer_Name=alter_Name` auffﾃｼhrt.

Mit `-` (fﾃｼr "auﾃ歹r") kann man Spalten markieren, die man entfernen mﾃｶchte. Die anderen werden beibehalten:

```{r}
nhanes %>%
select( -age, -ethnicity )
```

### Zeilen auswﾃ､hlen: `filter`

Mit `filter` wﾃ､hlt man aus, welche Zeilen man beinehalten mﾃｶchte. Die anderen werden entfernt.

```{r}
nhanes %>%
filter( age >= 18, gender=="female" )
```

Die Filterkriterien sind Ausdrﾃｼcke, die logische Vektoren erzeugen, d.h., Vektoren mit TRUE oder FALSE als Wert.

### Zeilen sortieren: `arrange`

Bei `arrange` gibt man eine Spalte an, nach der die Zeilen geordnet werden sollen:

```{r}
fruit_tbl %>%
arrange( fruit )
```



### Spalten ﾃ､ndern / hinzufﾃｼgen / berechnen: `mutate`

Mit `mutate` kann man eine Rechnung durchfﾃｼhren und das Ergebnis einer neuen Spalte hinzufﾃｼgen, oder eine exisierende Spalte mit dem Ergebnis ﾃｼberschreiben.

```{r}
nhanes %>%
mutate( bmi = weight / (height/100)^2 )
```

### Zeilen in Gruppen einteilen: `group_by`

Mit `group_by` teilt man die *Zeilen* einer Tabelle in Gruppen ein. Jeder Gruppe enthﾃ､lt diejenigen Zeilen, die in der/den als Gruppenvariable angegebene(n) Spalte(n) denselben Wert haben. Alle nachfolgenden Anweisungen werden *dann fﾃｼr jede Gruppe getrennt* ausgefﾃｼhrt.

```{r}
fruit_tbl %>%
group_by( fruit )
```
Die 7 Zeilen der Tabelle `tbl` werden durch `group_by( tbl, fruit )` in 3 Gruppen eingeteilt. Der Spalte `fruit` (der sog. Gruppenvariablen) wird die Gruppenzugehﾃｶriigkeit entnommen: Die Gruppe `apple` besteht also aus den Zeilen 1 und 3, die Gruppe `cherry` aus den Zeilen 4 und 5, und die Gruppe `pear` aus den Zeilen 3, 6 und 7.

### Zeilen zusammenfassen: `summarize`

Mit `summarize` fast man eine Gruppe von Zeilen (oder, bei eienr ungruppierten Tabelle, alle Zeilen) zu einer einzelnen Zeile zusammen, indem man eine Operation durchfﾃｼhrt, die einen Vektor aus Werten zu einem einzelnen Wert zusammenfasst. Man kann mehrere zusammenfassende Operationen in einem `summerize` angeben.

Beispiel ohne vorherige Gruppierung:

```{r}
fruit_tbl %>%
summarise( number=n(), mean_mass = mean( mass_in_gram ) )
```

Beispiel mit vorheriger Gruppierung:

```{r}
fruit_tbl %>%
group_by( fruit ) %>%
summarise( number=n(), mean_mass = mean( mass_in_gram ) )
```

Nach einem `summerize` erhﾃ､lt man eine Tabelle, die nur noch die Spalten fﾃｼr die Gruppenvariablen und die Summarisierungs-Ergebnisse enthﾃ､lt.

### `group_by` gefolgt von `mutate`

Meist steht ein `group_by` vor einem `summerize`, aber es kann auch vor einem `mutate` nﾃｼtzlich sein, wie das folgende Beispiel zeigt, wo wir fﾃｼr jede Zeile berechnen, wie die Frucht vom Mittelwert der Gruppe abweicht:

```{r}
fruit_tbl %>%
group_by( fruit ) %>%
mutate( residual =  mass_in_gram - mean(mass_in_gram) )
```
### Breite Tabelle zu langer Tabelle umformen: `pivot_longer`

Beispiel fﾃｼr eine "breite" Tabelle: Kﾃｶrpergewicht von 3 Probanden am ersten Tag verschiedener Monate:

```{r}
tibble(
  subject = c( "S1", "S2", "S3" ),
  january = c( 61, 89, 95 ),
  march = c( 64, 82, 94 ),
  may = c( 69, 85, 90 ) ) -> wide_tbl

wide_tbl
```
Umformen zu langer Tabelle:

```{r}
wide_tbl %>%
pivot_longer( -subject, names_to="month", values_to="weight" ) -> long_tbl

long_tbl
```
Man gibt bei `pivot_wider` an, welche Spalten eingesammelt werden sollen (hier: `-subject`, also alle auﾃ歹r `subject`), wie die Spalte fﾃｼr die Namen der eingesammalten Spalten heiﾃ歹n soll (`names_to="month"`) und wie die Spalte fﾃｼr die Werte heiﾃ歹n soll (`values_to="weight"`).


### Lange Tabelle zu breiter Tabelle umformen: `pivot_wider`

Mit `pivot_wider` fﾃｼhrt man die umgekehrte umwandluing durch:

```{r}
long_tbl %>%
pivot_wider( id_cols = "subject", names_from = "month", values_from = "weight" )
```
Hier gibt `names_from` an, welcher Spalte die SPaltennnamen der neu zu bildenden Spalten entnommen werden sollen, `values_from`, in welcher Spalte die zugehﾃｶrigen Werte zu finden sind, und `id_cols` gibt an, anhand welcher Spalte erkannt werden soll, welche Werte in die selbe Zeile sollen.